【裁判字號】    95,重訴,19
【裁判日期】    971217
【裁判案由】    侵權行為損害賠償
【裁判全文】
臺灣高等法院民事判決                  95年度重訴字第19號
原      告  戊○○
訴訟代理人  簡長順律師
被      告  辛○○
訴訟代理人  杜英達律師
複 代理 人  己○○律師
            賴呈瑞律師
被      告  乙○○
訴訟代理人  莊秀銘律師
            甘義平律師
複 代理 人  陳志律師
            林殷廷律師
被      告  丙○○○
            丁○○
            庚○○
上三人共同
訴訟代理人  歐宇倫律師
複 代理 人  林煜翔律師
            林蓓珍律師
上列當事人間侵權行為損害賠償事件，原告提起刑事附帶民事訴
訟，經本院刑事庭移送前來（93年度附民字第14號），本院於97
年12月3日言詞辯論終結，判決如下：
    主      文
原告之訴駁回。
訴訟費用由原告負擔。
    事實及理由
一、按訴狀送達後，原告不得將原訴變更或追加他訴，但請求之
    基礎事實同一者，不在此限 ，民事訴訟法第255條第1項第2
    款定有明文。又侵權行為損害賠償請求權與不當得利返還請
    求權，在法律上之性質雖有不同，但二者在訴訟上所據之事
    實如屬同一，則被害人以侵權行為之法律關係起訴，於訴訟
    進行中，加害人為時效之抗辯時，亦不妨再基於不當得利之
    請求權而為主張（最高法院56年台上字第3064號判例意旨參
    照）。查原告提起本件刑事附帶民事訴訟，係主張被告辛○
    ○、丁○○、乙○○共同偽造文書而侵占其就坐落基隆市七
    堵區○○○段西勢仙洞湖小段 121地號等如附表所示51筆土
    地（下稱系爭土地）之所有權，而依共同侵權行為之法律關
    係，請求被告辛○○、丁○○、乙○○、丙○○○應將系爭
    土地之所有權移轉登記塗銷並返還該土地予原告（本院附民
    卷1-2頁）。 嗣經裁定移送民事庭後，因被告為時效之抗辯
    ，原告乃追加依民法第197條第2項規定，主張如認原告之侵
    權行為損害賠償請求權已罹於時效，被告仍應依不當得利之
    規定，返還其所受利益於原告，並追加甲○○、庚○○為被
    告（按原告追加甲○○部分，本院已另於95年12月15日裁定
    駁回確定-本院重訴卷(二)80頁）， 先位請求被告應將系爭土
    地於民國90年7月4日、 90年12月4日、93年6月16日、93年6
    月21日、94年12月19日、 95年5月24日所為之所有權移轉登
    記塗銷回復為原告名義，如不能塗銷，則備位請求被告應連
    帶給付原告新台幣（下同） 1億632萬7,800元（即相當系爭
    土地價額）及自90年7月4日起至清償日止，按年息百分之五
    計算之利息（本院重訴卷(二)6-9、13、27-28頁），經核二者
    之基礎事實屬同一，依上開說明，應予准許。又原告為上開
    訴之追加，其應受判決事項之聲明，並未超過移送前所請求
    之範圍，難認原告有再繳納裁判費之義務（最高法院76年台
    上字第781號判例意旨參照）， 被告訴請本院命原告補繳裁
    判費，自有誤會。
二、原告主張：被告辛○○係福豪建設股份有限公司（下稱福豪
    公司）董事長，被告丁○○係被告辛○○之私人秘書，並擔
    任福豪公司監察人。被告辛○○於民國84年間以被告丁○○
    名義向永逢集團投資人自強會（下稱永逢集團自強會）購買
    坐落基隆市七堵區○○○段西勢仙洞湖小段118、125-1地號
    及系爭土地共53筆，嗣因雙方發生買賣糾紛，致未辦理過戶
    。 詎被告辛○○、丁○○不思以正當途逕解決，竟於87年7
    月27日持偽造之「羅籃正、戊○○79年2月8日切結書」、「
    陳俊傑、丁○○84年6月13日土地買賣契約書」、 「陳俊傑
    轉讓抵押權予丁○○之同意書」、 「丁○○、陳俊傑87年9
    月1日抵押權移轉登記書」， 及檢附被告丁○○指定被告乙
    ○○為該土地登記名義人等資料，以被告丁○○、乙○○為
    原告，向台灣基隆地方法院對本件原告提起所有權移轉登記
    之訴（88年度重訴字第57號），並利用原告遭該買賣介紹人
    陶小順逼迫交出印鑑而四處躲藏之際，向該法院聲請公示送
    達及一造辯論判決，使該法院陷於錯誤，而於88年10月28日
    判決原告應將包含系爭土地在內之53筆土地辦理所有權移轉
    登記為被告乙○○所有，足生損害於原告。嗣被告乙○○分
    別將系爭土地移轉登記予被告丙○○○及甲○○，之後再移
    轉登記予被告庚○○（詳如附表所示）。被告丙○○○、庚
    ○○明知系爭土地為被告乙○○以不法方式取得，仍共同為
    偽造文書及通謀虛偽買賣之移轉登記行為，顯與被告辛○○
    、丁○○、乙○○共同侵害原告就系爭土地之所有權，而受
    有利益，爰依民法第184條、第185條及第197條第2項之規定
    ，先位求為命被告將系爭土地於90年7月4日、 90年12月4日
    、93年6月16日、93年6月21日、94年12月19日、 95年5月24
    日所為之所有權移轉登記塗銷回復為原告名義，如不能塗銷
    ， 則備位求為命被告連帶給付原告1億632萬7,800元及自90
    年7月4日起至清償日止，按年息百分之五計算之利息。
三、被告則以：原告因具自耕農資格，而為系爭土（農）地之借
    名登記名義人，其就系爭土地並無實際所有權。被告丁○○
    於84年6月13日以5,000萬元向陳俊傑購買包括系爭土地在內
    之瑪陵坑段西勢仙洞湖小段土地100筆， 上開辦理移轉登記
    之切結書、土地買賣契約書、轉讓抵押權同意書及抵押權移
    轉登記書等文件均屬真正，被告辛○○、丁○○並無偽造文
    書及侵占原告就系爭土地之所有權；又被告丙○○○、庚○
    ○、甲○○與前手間就系爭土地之買賣均屬合法有效，原告
    亦無具體事證足證被告丙○○○、庚○○、甲○○有何故意
    或過失不法侵害原告權利之行為。另被告乙○○僅係應訴外
    人李崇德之要求將其自耕農身分借予被告丁○○，並未與被
    告辛○○、丁○○等人共同為不法犯罪行為，且系爭土地目
    前無一登記為被告乙○○名義，被告乙○○亦未受有任何利
    益，況原告告訴被告偽造文書、詐欺及侵占系爭土地所有權
    之刑事案件，業經刑事法院認定辦理系爭土地移轉登記相關
    文件上之印文經鑑定後皆非偽造，而判決被告無罪在案（本
    院96年度金上重更(一)字第64號，被告乙○○部分已經本院92
    年度金上重訴字第13號刑事判決無罪確定），原告依侵權行
    為及不當得利之法律關係，請求被告塗銷系爭土地之移轉登
    記回復登記為原告名義或連帶賠償損害，均無理由。退步言
    之，縱認原告主張侵權行為有理由，原告至遲於90年底即知
    悉系爭土地已辦理所有權移轉登記， 遲至93年1月12日始提
    起本件附帶民事訴訟， 其請求權已罹於2年時效等語，資為
    抗辯，並答辯聲明：原告之訴駁回。
四、經查系爭土地原登記為原告名義，嗣經台灣基隆地方法院於
    88年10月28日以88年度重訴字第57號民事判決原告應將包含
    系爭土地在內之53筆土地辦理所有權移轉登記為被告乙○○
    所有，被告乙○○再輾轉移轉登記予被告丙○○○、甲○○
    及庚○○等情，有系爭土地登記謄本及上開民事判決可稽，
    且為兩造所不爭執，堪信為真實。
五、原告主張被告共同偽造文書、詐欺及侵占原告就系爭土地之
    所有權，並致被告受有利益，依民法第184條、第185條及第
    197條第2項之規定，被告應將系爭土地移轉登記塗銷回復登
    記為原告名義， 如不能塗銷， 則應連帶給付原告1億632萬
    7,800元等語 ，則為被告所否認，並以前開情詞置辯。經查
    ：
  (一)按因侵權行為所生之損害賠償請求權，自請求權人知有損害
    及賠償義務人時起， 2年間不行使而消滅，民法第197條第1
    項前段定有明文；又按關於侵權行為損害賠償請求權之消滅
    時效，應以請求權人實際知悉損害及賠償義務人時起算，非
    以知悉賠償義務人因侵權行為所構成之犯罪行為經檢察官起
    訴，或法院判決有罪為準（ 最高法院72年度台上字第738號
    判例）。經查原告主張被告偽造系爭土地過戶文件乙事，訴
    外人黃松雄曾於 90年5月間向台灣士林地方法院檢察署告訴
    被告丁○○、乙○○及陳俊傑偽造文書等，原告於該案91年
    2月20日檢察事務官詢問時證稱：「（問 ：你是否認識馮經
    堡及黃松雄？）黃松雄是我在去年（即90年）年底士林地檢
    署開庭見過一次面」等語（本院重訴卷(二)38-43頁）， 核與
    黃松雄於該案91年2月7日檢察事務官詢問時陳稱：「（問：
    敗訴以後，你是否提出刑事訴訟？）於90年5月1日以陳俊傑
    、丁○○、乙○○為被告，向士林地檢署提起偽造文書等刑
    事訴訟，90年下半年，檢察官已傳喚我二次，我均出庭陳述
    」等語（本院重訴卷(二)44-46頁）之時點相符 ，可見原告至
    遲於90年底即已知悉系爭土地辦理所有權移轉登記，遲至93
    年1月12日始提起本件附帶民事訴訟（本院附民卷1頁），其
    請求權顯已罹於2年時效，被告為時效之抗辯，應屬可採。
  (二)次查，依證人即永逢集團自強會主任委員馮經堡於本院96年
    度金上重更(一)字第64號刑事案件證稱：被告辛○○要買前開
    瑪陵坑土地，伊那時去美國，所以委託黃松雄去處理簽約事
    宜（刑事原審92年4月11日訊問筆錄9-10頁）、 「（辯護人
    問：瑪陵坑這個案子，你是否在去美國前交了一包資料給黃
    松雄保管？）不能說保管，我交給他時是請他去辦事情」、
    「（辯護人問：那包資料內有那些東西？）所有瑪陵坑土地
    的空白過戶文件，已經蓋好章，沒有填買主名字的文件，只
    有買主的名字是空白的。另外還有陳俊傑的塗銷文件」、「
    （辯護人問：范雙鳳的印鑑證明是否也包括在內？）是的，
    也包括羅籃正的印鑑證明在內」、「（辯護人問：范雙鳳的
    印鑑證明如何來的？）是永逢集團的總裁鄭偉強交給我的」
    、「（辯護人問：據你所知，他是以非法方法從范雙鳳處拿
    到她的印鑑證明的嗎？）不是」、「（辯護人問：黃松雄有
    無將你交給他的資料交給丁○○？）我交待黃松雄的是將土
    地賣給辛○○，當天我就到美國去了，後來他們就成交了，
    成交資料包括印鑑證明、過戶文件就交給對方，我拿到買賣
    協議書及支票」、「（辯護人問：你人在美國，怎麼知道黃
    松雄跟辛○○達成交易？）當時有二個介紹人，一個是李信
    華、一個是陶小順，因這件買賣是他們介紹的，條件及買方
    、價錢都已講好，當時我認為買的人是辛○○，且辛○○跟
    這土地有關係，所以賣給他比較單純，所以請黃松雄去辦手
    續，我在美國期間，李信華有打電話給我，說他在現場，已
    成交了，告訴我這件事」、「（辯護人問：你是因李信華的
    電話，才認為交易的對方是辛○○？）不是，我在到美國前
    就要辦這件事」、「（辯護人問：你是否知道簽約人不是辛
    ○○？）我看到契約才知道簽約人是丁○○」、「（辯護人
    問：黃松雄、陶小順等人有無將簽約的當事人是丁○○告訴
    你？）我回來才知道」、「（辯護人問：你拿到的支票是辛
    ○○名義的支票嗎？）不是」、「（辯護人問：永逢集團的
    總裁拿范雙鳳的印鑑給你，你有無將印鑑證明換過再交給丁
    ○○嗎？）沒有」、「（辯護人問：丁○○手上拿的范雙鳳
    印鑑證明是否會是假的？）是真的」、「（辯護人問：所以
    你的認知是，過戶的印鑑證明是真的，但丁○○交付的支票
    沒有兌現，所以買賣交易沒有完成，才要主張你的權益？）
    對」等語（刑事本院97年5月6日審判筆錄），及證人黃松雄
    於該刑事案件證稱：馮經堡打電話告訴伊，他要去美國，請
    伊幫忙，因為辛○○要買這塊土地，那天要簽約已經約好了
    ，當時馮經堡交給伊一包資料包含前開瑪陵坑土地之權狀正
    本，幾千萬元的抵押權塗銷證明及范雙鳳之印鑑證明（印鑑
    證明係後來伊和馮經堡一起交給丁○○的）等資料，並告知
    伊買賣價金是4,000萬元，若拿到即期支票1,000萬元及3,00
    0萬元之遠期支票， 就將該等資料交給丁○○，而伊把資料
    交給丁○○後， 因丁○○剩下要給付的3,000萬元後來沒付
    ，經展期、換票後，還是不履行契約，馮經堡說再換還是會
    退票，乃解除該契約，並在台北市○○○路某會計師事務所
    把支票退還給丁○○，當時只有丁○○在場，其他的人伊不
    認識，而丁○○因不願意歸還之前伊交給他的文件，所以伊
    就去法院告他返還土地所有權狀等資料」等語（刑事原審92
    年4月24日訊問筆錄）， 暨證人陳俊傑於該刑事案件證稱：
    只要文件中有伊的印章，這文件都是真的，都是伊授權他人
    處理的，文件中有伊印章，就是伊同意的，其他的事情伊交
    代公司的人去辦或者簽名，買賣契約書是伊同意製作的等語
    （刑事原審92年4月11日訊問筆錄）， 可見馮經堡囑託黃松
    雄交給被告丁○○之移轉過戶資料均係真正。又刑事法院將
    被告丁○○辦理上開土地移轉登記所檢送之土地登記申請書
    、土地買賣所有權移轉契約書、土地所有權移轉登記清冊（
    含移轉登記清冊內蓋用之范雙鳳印文）等相關申辦土地移轉
    過戶登記資料，連同原告78年11月11日、79年2月6日印鑑登
    記申請書上所蓋用之「范雙鳳」印文送請憲兵司令部刑事鑑
    識中心鑑定二者印文是否相符，經該中心函覆稱：送鑑89.5
    .3 土地登記申請書、84年11月30日土地買賣所有權移轉契
    約書、土地所有權移轉登記清冊上所蓋用之「范雙鳳」印文
    與79.2.6范雙鳳留存於戶政機關之印鑑證明申請書上申請人
    簽章欄所蓋印之「范雙鳳」印文間文字、邊框均吻合，至於
    送鑑79.2.6印鑑證明上蓋印之「范雙鳳」印文因右上方外框
    有移位情形（應係為重覆蓋印或滑動、施力不均所致），致
    無法比對等語，有該中心94年9月12日（94）安鑑字第02300
    號鑑驗通知書可參，足徵原告蓋用於上開過戶登記資料上之
    印文為真，並非被告辛○○、丁○○所偽造。原告雖否認該
    「羅籃正、范雙鳳79年2月8日切結書」上之印鑑為其所有，
    然依上開調取之原告印鑑證明申請資料及前開鑑定文件上之
    印鑑與其在79年2月6日申請之印鑑證明申請書上申請人簽章
    欄所蓋印之「范雙鳳」印文間文字、邊框均吻合，可見原告
    所述並不實在，且該印鑑證明之申請及土地移轉登記申請書
    等過戶登記資料之用印日期甚為接近，亦足認該切結書確係
    出自原告所為。又被告丁○○、乙○○係以上開均屬真正之
    過戶資料，向台灣基隆地方法院訴請原告應將登記其名義包
    含系爭土地在內之53筆土地辦理所有權移轉登記予被告乙○
    ○，並獲勝訴判決，已如上述，且原告告訴被告辛○○、丁
    ○○、乙○○偽造文書、詐欺及侵占系爭土地所有權之刑事
    案件，業經刑事法院判決各該被告無罪（被告乙○○部分已
    經本院92年度金上重訴字第13號刑事判決無罪確定）在案，
    亦有本院96年度金上重更(一)字第64號刑事判決可稽（本院重
    訴卷(三)21-78頁）， 此外，原告復未提出其他具體事證證明
    被告丙○○○、庚○○有何共同為偽造文書及通謀虛偽買賣
    之移轉登記行為，是被告辯稱伊等無偽造文書、詐欺及侵占
    原告就系爭土地所有權之情事，為可採信。又被告既無何侵
    權行為情事，則原告主張被告因侵權行為受利益，致伊受損
    害，縱認伊侵權行為損害賠償請求權已罹於時效，被告仍應
    依不當得利之規定，返還其所受利益於伊云云，並不可採。
六、綜上所述，原告依民法第184條、第185條及第197條第2項之
    規定，先位請求被告應將系爭土地之移轉登記塗銷回復登記
    為原告名義，及備位請求被告應連帶給付原告1億632萬7,80
    0元及法定遲延利息，均屬不應准許，應予駁回。
七、兩造其餘之攻擊或防禦方法及未經援用之證據，經本院斟酌
    後，認為均不足以影響本判決之結果，自無逐一詳予論駁之
    必要，併此敘明。
八、據上論結，本件原告之訴為無理由，依民事訴訟法第78條，
    判決如主文。
中    華    民    國    97    年    12    月    17    日
                    民事第十二庭
                        審判長法  官  陳駿璧
                              法  官  王麗莉
                              法  官  連士綱
正本係照原本作成。
如不服本判決，應於收受送達後20日內向本院提出上訴書狀，其
未表明上訴理由者，應於提出上訴後20日內向本院補提理由書狀
（均須按他造當事人之人數附繕本）上訴時應提出委任律師或具
有律師資格之人之委任狀；委任有律師資格者，另應附具律師資
格證書及釋明委任人與受任人有民事訴訟法第466條之1第1項但
書或第2項（詳附註）所定關係之釋明文書影本。
中    華    民    國    97    年    12    月    18    日
                              書記官  顧倪淑貞
附註：
民事訴訟法第466條之1（第1項、第2項）：
對於第二審判決上訴，上訴人應委任律師為訴訟代理人。但上訴
人或其他法定代理人具有律師資格者，不在此限。
上訴人之配偶、三親等內之血親、二親等內之姻親，或上訴人為
法人、中央或地方機關時，其所屬專任人員具有律師資格並經法
院認為適當者，亦得為第三審訴訟代理人。


司法院資訊處製作；財團法人民間司法改革基金會備份。
